臺灣高等法院民事判決
110年度重上字第421號
上  訴  人  蕭宝鍀    
訴訟代理人  陳守文律師
複 代理 人  郭千華律師
上  訴  人  張春美  
訴訟代理人  洪銘徽律師
複 代理 人  陳昱維律師
被 上訴 人  周宗賢（即周進益之承受訴訟人）

訴訟代理人  朱政勳律師
            黃泓勝律師
上列當事人間請求塗銷最高限額抵押權事件，上訴人對於中華民
國110年3月30日臺灣桃園地方法院109年度訴字第1089號第一審
判決提起上訴，本院於111年10月12日言詞辯論終結，判決如下
：
    主      文
原判決關於㈠確認原判決附表編號一所示之抵押權不存在；㈡塗銷
原判決附表編號一所示之抵押權登記；㈢撤銷原法院一百零八年
度司執字第九三五八六號拍賣抵押物強制執行程序關於蕭宝鍀部
分，暨關於上訴部分訴訟費用之裁判均廢棄。
上開廢棄部分，被上訴人於第一審之訴駁回。
其餘上訴駁回。 
第一審及第二審訴訟費用關於蕭宝鍀上訴部分，由被上訴人負擔
；關於張春美上訴部分，由張春美負擔。
    事實及理由
一、被上訴人主張：周進益（民國00年00月0日出生，於109年12
    月21日過世，周宗賢為其遺囑執行人）於109年3月31日提起
    本案訴訟時僅靠老農津貼每月7000元過生活，並無大筆資金
    之需求，不認識亦未曾接觸過上訴人蕭宝鍀（原名蕭保德）
    及張春美（下分稱其等姓名，合稱上訴人），更未同意將桃
    園市○○區○○段00、00地號土地（下合稱系爭土地）供長子周
    弘澤（原名周郁富）向上訴人抵押借款或擔保債務。周進益
    於108年10月、11月間陸續接獲系爭土地之拍賣抵押物裁定
    及原法院民事執行處108年度司執字第93586號拍賣抵押物強
    制執行程序（下稱系爭執行程序）查封登記函、張春美參與
    分配之通知，始查悉系爭土地先後設定如原判決附表編號一
    、二所示最高限額抵押權1000萬元、1200萬元（下分稱系爭
    抵押權一、二）予蕭宝鍀、張春美，其擔保債權及辦理設定
    之文件分別為：蕭宝鍀與周弘澤間900萬元借款契約（下稱
    借款契約一）及周進益106年2月3日印鑑證明（下稱印鑑證
    明一）；張春美與周進益、周弘澤間107年3月15日800萬元
    借款契約書（下稱借款契約二）及周進益107年2月2日印鑑
    證明（下稱印鑑證明二）。然上開印鑑證明一、二係周弘澤
    偽造周進益之簽名無權代理所申請，土地登記申請書及抵押
    權設定契約書均無周進益之簽名，借款契約二亦非周進益本
    人所簽立，亦未收受任何借款，是系爭抵押權一、二及其所
    擔保之債權均不存在，系爭抵押權登記妨礙伊所有權之行使
    ，爰提起本訴，請求確認系爭抵押權一、二及其擔保之債權
    均不存在，系爭抵押權一、二之登記應予塗銷，系爭執行程
    序（含張春美參與分配部分）應予撤銷。【原審判決確認系
    爭抵押權一不存在，系爭抵押權二及其擔保之債權不存在，
    系爭抵押權一、二登記應予塗銷，系爭執行程序（含張春美
    參與分配部分）應予撤銷，駁回被上訴人其餘請求。上訴人
    就其等敗訴部分提起上訴。】答辯聲明：上訴駁回（被上訴
    人就其敗訴部分未提起上訴，不在本院審理範圍）。
二、蕭宝鍀則以：周弘澤於104年間因積欠訴外人簡宜民債務，
    而將其名下新北市○○區○○街000號6樓、000號、000號6樓之
    三筆不動產（下合稱樹林房屋）設定抵押權予簡宜民之配偶
    卓嬡妮。後因周弘澤積欠之債務已達2、3千萬元無法如期清
    償，伊遂與周弘澤、簡宜民達成協議，由伊代周弘澤清償積
    欠簡宜民之債務1300萬元後，簡宜民即與卓嬡妮將上開三筆
    不動產抵押權設定一併讓與伊為債務擔保，三方為此於104
    年9月3日在詹孟龍公證人事務所簽訂債務清償協議書，伊並
    與周弘澤簽立借款契約書，並均經公證。嗣伊於104年9月3
    日將1300萬元匯至簡宜民所指定之卓嬡妮帳戶內，卓嬡妮即
    塗銷上開樹林房屋抵押權登記，轉由伊擔任樹林房屋抵押權
    人並設定登記完畢。後因周弘澤於104年至106年間又陸續向
    伊借款，雖有借有還，但合計仍積欠1800萬元，幾經催討後
    ，周弘澤告知其父親周進益願提供上開樹林房屋坐落之土地
    ，併同樹林房屋向銀行申請貸款以清償對伊之債務，周進益
    並出具授權書（下稱授權書一），同意授權周弘澤請領印鑑
    證明並設定系爭抵押權一，且周進益之配偶亦出具授權書，
    同意另提供其名下門牌號碼新北市○○區○○街000號4樓房屋及
    坐落之土地設定抵押權予伊，作為擔保品之轉換；嗣周弘澤
    先償還部分欠款並於106年3月2日完成系爭抵押權一之設定
    ，獲取伊信任，伊始同意塗銷樹林房屋抵押權登記，並與周
    弘澤結算欠款尚餘900萬元，而簽立借款契約一，為求明確
    再於108年7月17日辦理公證。是周進益既已簽署授權書一，
    授權周弘澤請領印鑑證明一及設定系爭抵押權一，周弘澤即
    屬有權代理之代理人，其以周進益本人名義辦理設定抵押權
    一行為，周進益自應受該意思表示所拘束，而應負本人之責
    任。縱周弘澤未經周進益授與代理權，然其持周進益之印鑑
    章、授權書一及身分證件為系爭抵押權一之設定，亦應有表
    見代理之適用等語置辯。上訴聲明：㈠原判決不利於蕭宝鍀
    部分廢棄。㈡上開廢棄部分，被上訴人在第一審之訴駁回。
三、張春美則以：周弘澤於106年7月間透過伊胞弟張紘源向伊借
    款，伊委由張紘源以現金或匯款方式交付借款，周弘澤借款
    至一定金額後，即以簽發本票及借據之方式作為借款之憑據
    （詳如附表編號1至5、6至16所示）。其本應於107年1月25
    日返還借款200萬元，因屆時無法償還，故由周進益於107年
    2月2日簽訂授權書二，授權周弘澤申請印鑑證明二及辦理設
    定抵押權二，於同年月6日登記完成，而重疊承擔周弘澤對
    伊所負之債務，周弘澤、周進益並於107年3月15日與伊簽訂
    系爭借款約書二，以總金額800萬元作為其等過去及將來借
    款之統整，簽約後，周弘澤乃依該契約書向伊借款至800萬
    元等語置辯。上訴聲明：㈠原判決不利於張春美部分廢棄。㈡
    上開廢棄部分，被上訴人在第一審之訴駁回。
四、周進益於80年8月6日以買賣為原因登記為系爭土地所有權人
    。系爭土地於106年3月2日設定系爭抵押權一，抵押權人為
    蕭宝鍀，債務人為周弘澤，擔保債權總金額為1000萬元，擔
    保範圍包含債務人對抵押權人現在（包含過去所負現在尚未
    清償）及將在本抵押權設定契約書所定最高限額內所負之債
    務包括借款、票據、本票保證債務；擔保債權確定期日：12
    6年2月24日；辦理抵押權設定登記之代理人為周弘澤。系爭
    土地再於107年2月6日設定系爭抵押權二，抵押權人為張春
    美，債務人為周進益，擔保債權總金額為1200萬元，擔保範
    圍包含債務人對抵押權人現在及將來在本抵押權設定契約書
    所定最高限額內所負之債務，包括借款；擔保債權確定期日
    ：127年2月1日；辦理抵押權設定登記之代理人為張紘源，
    有系爭土地登記謄本、土地登記申請書、抵押權設定契約書
    及其附件在卷可稽（見原審卷第87-97、33-47、135-143頁
    ）。被上訴人主張辦理系爭抵押權一、二所用之印鑑證明一
    、二均係周弘澤偽造周進益之簽名無權代理所申請，土地登
    記申請書及抵押權設定契約書均無周進益之簽名，借款契約
    二亦非周進益本人簽立，周進益亦未收受借款等語，為上訴
    人所否認，則本件之爭點為：㈠周進益是否有同意並授權周
    弘澤代理設定系爭抵押權一予蕭宝鍀？系爭抵押權一是否存
    在？被上訴人請求蕭宝鍀塗銷系爭抵押權一之登記，並撤銷
    系爭執行程序關於蕭宝鍀部分，是否有理由？㈡周進益是否
    有同意並授權張紘源代理設定系爭抵押權二予張春美？系爭
    抵押權二及其擔保之債權是否存在？被上訴人請求張春美塗
    銷系爭抵押權二之登記，及撤銷系爭執行程序關於張春美參
    與分配部分，是否有理由？茲分述如下。
五、周進益是否有同意並授權周弘澤代理設定系爭抵押權一予蕭
    宝鍀？系爭抵押權一是否存在？被上訴人請求蕭宝鍀塗銷系
    爭抵押權一之登記，並撤銷系爭執行程序關於蕭宝鍀部分，
    是否有理由？
  ㈠蕭宝鍀主張系爭抵押權一擔保之債務人周弘澤對伊負債900萬
    元，屆期未償等語，並提出周弘澤於106年3月4日所簽立借
    款金額為900萬元之借款契約一（經臺灣新北地方法院所屬
    民間公證人詹孟龍公證），周弘澤106年3月4日所簽發、到
    期日107年10月31日、金額900萬元之本票一紙及系爭抵押權
    一之他項權利證明書等件，向原法院聲請裁定拍賣抵押物，
    經原法院於108年10月18日以108年度司拍字第515號民事裁
    定（下稱拍賣抵押物裁定一）准許在案；嗣蕭宝鍀於108年1
    1月7日持該裁定、本票、抵押權設定契約書、他項權利證明
    書等件向原法院民事執行處以系爭執行程序聲請拍賣系爭土
    地等情，有拍賣抵押物裁定一、本票、公證書、借款契約一
    、執行卷節本等件在卷可稽（見原審卷第25-29、47、121、
    165-176、305-321頁），且為兩造所不爭執，自堪信屬真實
    。
  ㈡依系爭抵押權一設定資料（參原審卷第75-82頁），可知周進
    益本人並未親自辦理系爭抵押權一之設定，而係由周弘澤持
    周進益之印鑑證明一、圓形印鑑（下稱印鑑一）及身分證件
    ，主張為周進益之代理人，而將系爭土地設定系爭抵押權一
    予蕭宝鍀。而上開印鑑證明一，係周弘澤於106年2月3日持
    形式上為周進益於同日出具之委任書（下稱委任書一，見原
    審卷第106頁），代理周進益所申請，有相關申請資料及印
    鑑證明一在卷可稽（見原審卷第103-106、349-351、79頁）
    。因周進益否認委任書一上「周進益」簽名之真正，經原審
    送請法務部調查局鑑定，鑑定結果認該委任書一上「周進益
    」之簽名（編為甲2類筆跡）與兩造均不爭執之周進益真實
    簽名（編為乙類筆跡）筆劃特徵不同，有該鑑定書附卷可按
    （見原審卷第485-490頁），固難認該申請印鑑證明之委任
    書一為周進益本人所親簽。然蕭宝鍀另提出形式上由周進益
    簽名、蓋印之授權書一（見原審卷卷第213頁），內容為周
    進益就系爭土地授權周弘澤辦理印鑑證明及設定抵押（見原
    審卷卷第213頁），經送法務部調查局鑑定，確認授權書一
    上「周進益」之簽名（編為甲1類筆跡）與周進益真實簽名
    （編為乙類筆跡）特徵相同，可認為同一人所為，有上開鑑
    定書附卷可參（見原審卷第485-490頁）；證人周弘澤於本
    院亦證稱：伊做買賣石油生意，經簡宜民之介紹認識蕭宝鍀
    ，伊就向蕭宝鍀借款；伊父親周進益剛開始有同意伊以系爭
    土地設定登記予蕭宝鍀，伊父親有簽名，但在何文件上簽名
    伊不記得了等語（見本院卷一第423、425頁）；且衡諸蕭宝
    鍀曾於借款契約一所示清償日期107年10月31日屆至後，於
    同年12月10日寄發存證信函予周弘澤及周進益，表明其為系
    爭土地抵押權人，周進益於107年12月11日收受該存證信函
    （見原審卷第529-534頁），卻未提出異議或訴訟否認之，
    直至109年3月31日始提起本件訴訟，亦與常理有違，則蕭宝
    鍀辯稱周進益確有授權周弘澤代理設定系爭抵押權一予蕭宝
    鍀等語，應可信為真實。至被上訴人主張授權書一上之印鑑
    為方形，並非周進益於105年11月23日至樹林戶政事務所申
    請登記之圓形印鑑一，周進益係直至106年4月25日始另行辦
    理方形印鑑登記，可見該授權書一並非辦理系爭抵押權一時
    所提出云云，然授權書一確係由蕭宝鍀所保管並提出，且一
    般人書立授權書使用之印鑑非必須與戶政事務所登記之印鑑
    相同，被上訴人亦未否認該方形印鑑為周進益所有，自難以
    該授權書所蓋用之印鑑非印鑑一，即認屬不實。
  ㈢又蕭宝鍀辯稱：周弘澤於104年間因積欠訴外人簡宜民債務，
    而將其名下樹林房屋設定抵押權予簡宜民之配偶卓嬡妮；後
    因周弘澤積欠之債務已達2、3千萬元無法如期清償，伊遂與
    周弘澤、簡宜民達成協議，由伊代周弘澤清償積欠簡宜民之
    債務1300萬元後，簡宜民即與卓嬡妮將上開三筆不動產抵押
    權設定一併讓與伊為債務擔保，三方為此於104年9月3日在
    詹孟龍公證人事務所簽訂債務清償協議書，伊並與周弘澤簽
    立借款契約書並均經公證；嗣伊於104年9月3日將1300萬元
    匯至簡宜民所指定之卓嬡妮帳戶內，卓嬡妮即塗銷上開樹林
    房屋抵押權登記，轉由伊擔任樹林房屋抵押權人並設定登記
    完畢。後因周弘澤於104年至106年間又陸續向伊借款，雖有
    借有還，但合計仍積欠1800萬元，幾經催討後，周弘澤告知
    其父親周進益願提供上開樹林房屋坐落之土地，併同樹林房
    屋向銀行申請貸款以清償對伊之債務，周進益並出具授權書
    一予周弘澤，同意授權周弘澤請領印鑑證明並設定系爭抵押
    權一，且周進益之配偶亦出具授權書，同意另提供其名下門
    牌號碼新北市○○區○○街000號4樓房屋及坐落之土地設定抵押
    權予伊，作為擔保品之轉換；嗣周弘澤先償還部分欠款並於
    106年3月2日先完成系爭抵押權一之設定，獲取伊信任，伊
    始同意塗銷樹林房屋抵押權登記，並與周弘澤結算欠款尚餘
    900萬元，簽立借款契約一，為求明確再於108年7月17日辦
    理公證等語，業據其提出104年9月3日蕭宝鍀、周弘澤、卓
    嬡妮訂立之債務清償協議書（金額為1300萬元，見原審卷第
    419-431頁）、104年9月3日蕭宝鍀與周弘澤訂立之借款契約
    書（金額為1300萬元，見原審卷第433-437頁）、周弘澤104
    年9月3日簽發、金額1300萬元之本票（見原審卷第439頁）
    、蕭宝鍀匯款予卓嬡妮之匯款單3張（金額共計1300萬元，
    見原審卷第465頁）、106年3月23日蕭宝鍀與周弘澤訂立之
    債務清償協議書（金額為1800萬元，見原審卷第443-447頁
    ）、106年2月24日周陳雪玉授權書（見原審卷第449頁）、1
    06年2月24日周進益授權書（見原審卷第455頁）、借款契約
    一（見原審卷第43-45頁）、108年度新北院民公龍字第1014
    17號公證書、108年7月17日借貸契約書（見原審卷第165-17
    3頁）等件為證，核與證人簡宜民於原審證稱：周弘澤有向
    伊借錢，98、99年就開始借，他有簽本票給伊，到了104年
    結算時，總計欠了3000多萬元，他說他信用不良，不能用匯
    款的，所以都是用現金，這些錢也是伊向朋友借來的，到了
    104年其無償還能力，就與伊商量是否找人先借他錢，債權
    移轉，讓伊趕快還朋友錢，後來伊幫他找了蕭宝鍀，蕭宝鍀
    有轉1000多萬元到卓嬡妮戶頭，轉完後，伊與周弘澤債權債
    務當時還剩2000多萬元等語（見原審卷第499-500頁），及
    證人卓嬡妮證稱：伊知道簡宜民與周弘澤有金錢往來，借款
    金額伊不清楚，伊只是一個人頭，借款之後有設定抵押權給
    伊，後來簡宜民有跟伊說要塗銷抵押權，把周弘澤欠的債權
    轉讓給蕭宝鍀，蕭宝鍀有匯1300萬元給伊等語（見原審卷第
    503-504頁），大致相符，堪信為真實。雖證人周弘澤於本
    院審理時證稱：伊向蕭宝鍀之借款均已清償完畢，如何清償
    ，細節已經忘了，蕭宝鍀有將清償資料給伊，要伊自己去辦
    理塗銷，但因資料放在伊機車置物箱，被伊雨衣弄濕，地政
    事務所說要重新申請，伊有向蕭宝鍀要，蕭宝鍀就藉故不給
    云云（見本院卷一第423-424頁），張春美於本院審理時亦
    陳稱周弘澤告知伊系爭抵押權一已還清，後來伊才知道並沒
    有塗銷等語，並提出周弘澤以LINE傳送予伊之「抵押權塗銷
    同意書」照片，其上署名蕭宝鍀，日期為106年5月3日（見
    本院卷二第5、6、37頁）。惟蕭宝鍀辯稱：該抵銷權塗銷同
    意書之緣由係因周弘澤曾向伊表示欲清償全部債務，要求塗
    銷抵押權登記，故伊曾委託代書製作該抵押權塗銷同意書，
    惟嗣後周弘澤並無清償債務，故雙方並未辦理抵押權塗銷登
    記等語（見本院卷二第149頁），本院衡諸周弘澤及張春美
    均未提出該抵押權塗銷同意書之原本，周弘澤亦未能詳細說
    明於何時將900萬元借款債務清償完畢，自難認蕭宝鍀確有
    交付該抵押權塗銷同意書予周弘澤辦理塗銷系爭抵押權一；
    且周弘澤曾於108年7月17日至詹孟龍公證人事務所辦理公證
    ，並簽署108年7月17日借貸契約書，約定106年3月4日向蕭
    宝鍀所借之900萬元（即借款契約一）最遲於107年10月31日
    還清等情，業據蕭宝鍀提出公證書、借貸契約書及當日公證
    之錄音檔光碟及譯文為證（見原審卷第165-173頁、本院卷
    一第471-473頁），果若周弘澤已於106年5月清償借款完畢
    ，豈會再於108年7月17日與蕭宝鍀辦理公證？證人周弘澤雖
    稱伊係遭脅迫簽下協議書云云（見本院卷一第428頁），然
    並未提出任何證據以實其說，且與其於前開公證時所述不符
    ，自難採信。
  ㈣綜上所述，周進益確有同意並授權周弘澤代理設定系爭抵押
    權一予蕭宝鍀，且系爭抵押權一擔保蕭宝鍀對於周弘澤之90
    0萬元借款債權，並無證據證明已清償完畢；被上訴人於原
    審請求確認系爭抵押權一擔保之債權不存在，經原審判決駁
    回後，亦未據被上訴人提起上訴。從而，被上訴人請求確認
    系爭抵押權一不存在，蕭宝鍀應塗銷系爭抵押權一之登記，
    系爭執行程序關於蕭宝鍀部分應予撤銷，均無理由。
六、周進益是否有同意並授權張紘源代理設定系爭抵押權二予張
    春美？系爭抵押權二及其擔保之債權是否存在？被上訴人請
    求張春美塗銷系爭抵押權二之登記，及撤銷系爭執行程序關
    於張春美參與分配部分，是否有理由？　　
  ㈠查周進益曾於106年4月25日申請印鑑登記（印章為方形，下
    稱印鑑二），周弘澤並於107年2月2日持形式上為周進益於
    同日所出具之授權書二，代理周進益申請上開印鑑二之系爭
    印鑑證明二5份，有印鑑證明二及授權書二在卷可稽（見原
    審卷第203、231頁）。嗣系爭土地由張春美之胞弟張紘源持
    上開印鑑證明二，代理周進益及張春美，於107年2月2日申
    請設定系爭抵押權二予張春美，登記擔保債務人周進益對抵
    押權人即張春美現在及將來在抵押權設定契約書所定最高限
    額內（即1200萬元）所負之借款債務，經地政機關於102年2
    月6日登記在案。其後張春美持形式上借款人為周進益、連
    帶債務人為周弘澤及出借人為張春美、日期為107年3月15日
    之借款契約二（約定借款金額為800萬元，清償日期為117年
    3月14日）與系爭抵押權二他項權利證明書，向原法院聲請
    就系爭執行程序為參與分配等情，有系爭土地登記資料、參
    與分配資料、設定抵押權二申請登記等資料可稽（見原審卷
    第19、23、89、95、125至133、135至144頁），且為兩造所
    不爭執，自堪認定。
  ㈡又訴外人張紘源除於107年2月2日持印鑑證明二代理周進益及
    張春美辦理設定系爭抵押權二之登記事宜外，另於同年2月9
    日持印鑑證明二、107年2月4日代辦抵押授權書（見原審卷
    第237頁，下稱0204授權書），代理周進益及張春美，申請
    設定新北市○○區○○段000、000-0地號土地抵押權予張春美（
    下稱另案抵押權），嗣經被上訴人向臺灣新北地方法院提起
    塗銷抵押權登記訴訟（108年度訴字第2404號，下稱另案）
    ，本件授權書二（見原審卷第231頁）、另案抵押權借款契
    約書（借款金額為420萬元，見原審卷第233頁）、0204授權
    書（見原審卷第237頁）上關於周進益之簽名，經另案送請
    法務部調查局加以鑑定，鑑定結果認上開文件上「周進益」
    之簽名（編為甲1、甲2、甲3類筆跡），均與該案兩造不爭
    執之周進益簽名（編為乙類筆跡）筆劃特徵不同，且甲1～甲
    3類「周進益」簽名筆劃邊線均有筆壓凹痕，研判均係描寫
    之簽名筆跡，由於描寫筆跡已失書寫者原始、慣常之運筆特
    性，故無法認定是否為同一人所書寫、或為何人所為部分，
    有該鑑定書在卷可查（見原審卷第241 -249頁）；另授權書
    二上「周進益」之方形印文，經本院送請法務部調查局鑑定
    是否與印鑑證明二上「周進益」之印文相符，該局以同倍率
    放大重疊比對結果，認印文形體大致疊合，惟是否出於同一
    印章所蓋，需補送蓋用於印鑑證明上之印章實物以利鑑析，
    有鑑定書在卷可查（見本院卷二第51-55頁），然張春美及
    被上訴人均無法提出該印章實物補送鑑定，因此授權書二上
    「周進益」之印文是否與印鑑證明二上之印文相符，亦無法
    確認。則張春美用以證明周進益授權周弘澤辦理系爭抵押權
    二之授權書二，經鑑定結果既非周進益所親簽，其上之印文
    亦無法判定是否為周進益之印鑑二所蓋印，則周進益是否確
    有授權周弘澤辦理系爭抵押權二，已無法認定，自亦無從認
    定周弘澤可再授權張紘源辦理系爭抵押權二之登記事宜。
  ㈢雖證人周弘澤於本院證稱：授權書二為伊父親所親簽等語（
    見本院卷一第429頁），於另案亦證稱：授權書二係周進益
    簽名，及由周進益交付向訴外人周淑貞取回之印鑑章後交予
    伊蓋印，授權伊向樹林戶政申請印鑑證明之用，讓伊辦理抵
    押權設定；供辦理系爭抵押權設定登記之周進益身分證及所
    有權狀，為周進益交給伊辦理，設定抵押權時周進益有到場
    授權張紘源，因為張紘源他們是借方，抵押權是張紘源去辦
    理，伊有到場監督，怕張紘源未按約定內容設定，印鑑證明
    二申請書是伊用周進益所簽授權書二去辦理取得等語（見本
    院卷一第139-141頁），證人周陳雪玉（即周進益之配偶）
    於另案證稱：授權書二是周進益簽的，伊在旁邊有看到等語
    （見本院卷一第144頁）；證人周淑貞（即周進益之女）證
    稱：伊父親的身分證及印鑑章放在伊這邊保管，曾經提到因
    為土地的事情，要把身分證及印鑑章拿回去，周弘澤沒有來
    跟伊要過，如果不是伊父親跟伊要，伊也不會給等語（見本
    院卷一第148頁），證人張紘源亦證稱：授權書二是伊去辦
    理系爭抵押權二前去周進益家和他見面，周進益當場所簽等
    語（見本院卷二第243、244頁），然其等證詞，均與前開鑑
    定結果不符，且倘若授權書二上「周進益」之簽名均為周進
    益所親為，何以其上會與日期、格式均不相同之另案抵押權
    借款契約書、0204授權書均有筆壓凹痕之描寫痕跡，亦殊難
    想像。
  ㈣再系爭抵押權二擔保之債權為債務人「周進益」對抵押權人
    即張春美在最高限額1200萬元範圍內所負之借款債務，已如
    前述。而張春美於系爭執行程序用以參與分配所附之債權證
    明文件為借款契約二（其上記載債務人兼義務人為周進益，
    連帶債務人為周弘澤，借款金額為800萬元，見原審卷第127
    -133頁），然借款契約二上之「周進益」簽名為周進益所否
    認真正，經本院送請法務部調查局鑑定，鑑定結果認借款契
    約二上「周進益」之簽名（編為甲類筆跡）與兩造不爭執之
    周進益筆跡（編為乙類筆跡）筆畫特徵不同，研判應非同一
    人所為；另借款契約二上「周進益」之印文，與印鑑證明二
    上「周進益」之印文，經該局以同倍率放大重疊比對結果，
    認印文形體大致疊合，惟是否出於同一印章所蓋，需補送蓋
    用於印鑑證明上之印章實物以利鑑析，有鑑定書在卷可查（
    見本院卷二第51-55頁），因張春美及被上訴人均無法提出
    印章實物補送鑑定，故借款契約二上「周進益」之印文是否
    與印鑑證明二上之印文相符，亦無從確認。則張春美以借款
    契約二主張周進益重疊承擔周弘澤對伊所負之債務，即難認
    有據。雖證人周弘澤於本院證稱借款契約二上「周進益」之
    簽名為伊父親云云（見本院卷一第429頁），證人張紘源亦
    證稱：借款契約二是在周弘澤新北市樹林區國凱街家裡簽的
    ，當天伊、周弘澤、周進益都在場，伊姐姐張春美不在，是
    伊後來拿給她簽的等語（見本院卷二第245頁），然其等證
    詞與前開鑑定結果不符，且其等對於系爭抵押權二是否存在
    均具有利害關係，自難以上開證詞逕認周進益確有同意重疊
    承擔周弘澤對張春美之債務。
  ㈤此外，張春美雖提出附表所示證物證明其確有匯款予張紘源
    ，張紘源再以匯款或給付現金之方式交付借款予周弘澤等情
    ，惟觀諸張春美匯款予張紘源之時間，與張紘源匯予周弘澤
    之時間均非密接，金額亦不相同，則張春美匯予張紘源之款
    項是否確為交付周弘澤之借款，非無疑義。且系爭抵押權二
    擔保之債權為張春美對於周進益之借款債權，張春美並未證
    明曾交付借款予周進益，更難認系爭抵押權二擔保之債權存
    在。另張春美雖提出張紘源所拍攝周進益簽署文件之照片（
    見本院卷二第315頁），惟其自承該照片係周進益簽署附表
    編號17、金額4500萬元、債權人為張紘源之借款契約書時所
    拍攝（見本院卷二第293頁），則該契約既與張春美無關，
    自亦無從認定係系爭抵押權二所擔保之債權範圍。
  ㈥綜上所述，授權書二並非可認係周進益親自簽名用印而出具
    ，難認其確有授權周弘澤辦理系爭抵押權二及請領印鑑證明
    二，訴外人張紘源再持該印鑑證明二代理周進益辦理系爭抵
    押權二設定登記，亦難認係有權代理。周進益對此無權代理
    設定抵押權二之行為，復未承認而提起本案訴訟，應認該設
    定抵押權二之行為對周進益不生效力而不存在。另借款契約
    二亦無從認定係周進益親自簽名用印而出具，張春美並未證
    明對於周進益有借款債權存在，系爭抵押權二登記擔保之債
    權亦不存在，被上訴人請求確認系爭抵押權二及其擔保之債
    權不存在，即屬有據。
  ㈦又按所有人對於無權占有或侵奪其所有物者，得請求返還之
    ；對於妨害其所有權者，得請求除去之；有妨害其所有權之
    虞者，得請求防止之，民法第767條第1項定有明文。系爭抵
    押權二對於周進益既不生效力，且其擔保之債權亦不存在，
    系爭抵押權二之登記已妨害被上訴人對系爭不動產所有權之
    行使，被上訴人依民法第767條第1項中段規定，請求張春美
    將系爭抵押權二之登記塗銷，為有理由。
  ㈧另按執行名義無確定判決同一之效力者，於執行名義成立前
    ，如有債權不成立或消滅或妨礙債權人請求之事由發生，債
    務人亦得於強制執行程序終結前提起異議之訴，強制執行法
    第14條第2項定有明文。張春美以系爭抵押權二之他項權利
    書、借款契約書二等資料聲請就系爭執行程序為參與分配，
    惟因系爭抵押權二及其擔保之債權均不存在，系爭抵押權二
    之登記應予塗銷，被上訴人依前開規定，請求撤銷系爭執行
    事件關於張春美參與分配部分之強制執行程序，亦有理由。
七、從而，被上訴人請求確認系爭抵押權二及其擔保之債權不存
    在，請求張春美塗銷系爭抵押權二之登記，及撤銷系爭執行
    程序關於張春美參與分配部分，為有理由，應予准許；其請
    求確認系爭抵押權一不存在，及蕭宝鍀應塗銷系爭抵押權一
    之登記，及撤銷系爭執行程序關於蕭宝鍀部分，則無理由，
    不應准許。原審就上開不應准許部分，為蕭宝鍀敗訴之判決
    ，於法尚有未合。蕭宝鍀上訴意旨指摘原判決此部份不當，
    求予廢棄改判，為有理由，爰由本院廢棄原判決，改判如主
    文第二項所示。至前開應予准許之部分，原審為張春美敗訴
    之判決，尚無不當，張春美上訴論旨指摘原判決此部分不當
    ，求予廢棄改判，為無理由，應駁回其上訴。
八、本件事證已臻明確，兩造其餘之攻擊或防禦方法及所用之證
    據，經本院斟酌後，認為均不足以影響本判決之結果，爰不
    逐一論列，附此敘明。
九、據上論結，本件蕭宝鍀之上訴為有理由，張春美之上訴為無
    理由，依民事訴訟法第449條第1項、第450條、第78條、第8
    5條第1項後段，判決如主文。
中　　華　　民　　國　　111 　年　　11　　月　　9 　　日
                  民事第十三庭  
                      審判長法  官  林純如
                            法  官  邱蓮華
                            法  官  柯雅惠
正本係照原本作成。
上訴人張春美、被上訴人如不服本判決，應於收受送達後20日內
向本院提出上訴書狀，其未表明上訴理由者，應於提出上訴後20
日內向本院補提理由書狀（均須按他造當事人之人數附繕本）上
訴時應提出委任律師或具有律師資格之人之委任狀；委任有律師
資格者，另應附具律師資格證書及釋明委任人與受任人有民事訴
訟法第466 條之1第1項但書或第2項所定關係之釋明文書影本。
如委任律師提起上訴者，應一併繳納上訴審裁判費。
中　　華　　民　　國　　111 　年　　11　　月　　9 　　日
　　　　　　　　　　　　　  書記官  鄭信昱

編號 時間 張紘源匯予周弘澤  張春美匯予張紘源 周弘澤開立借款憑證 證據 1 106.7.17  47萬元   上證6之1  106.8.23   90萬元 （匯款人為張春美之子周祐民）  上證18之1 2 106.10.17  147萬元  上證18之2 3 106.11.20  60萬元   上證6之2 4 107.1.10   金額200萬本票1紙、借貸切結書1紙（債權人為張紘源，張春美稱該借貸切結書包含上證6之1、上證6之2之匯款，其餘金額為現金交付） 上證6之3 5 107.2.1  5萬元   上證7之1 6 107.2.4   金額420萬元之借款契約書1紙（債權人為張春美，為另案樹林區水源段959、959-1地號抵押權借據） 原審卷第233頁 7 107.2.5  138萬7500元  上證18之3 8 107.2.12   金額50萬元本票1紙、借據1紙（債權人為張春美，張春美稱該借據包含上證7之1之匯款，其餘金額為現金交付） 上證7之2 9 107.2.13   49萬7500元  上證18之4 10 107.3.1  231萬2500元 （匯款人為張春美之配偶周振仁）  上證18之5 11 107.3.2 131萬5000元   上證8之1 12 107.3.12  150萬元  上證18之6 13 107.3.15   金額800萬元之系爭借款契約書二（債權人為張春美，義務人兼債務人周進益，連帶債務人周弘澤） 原審卷第131-133頁 14 107.3.30   金額270萬元本票1紙、借據1紙（債權人為張春美，張春美稱該借據包含上證8之1之匯款，其餘為現金交付） 上證8之2 15 107.4.20 150萬元   上證9之1 16 107.5.16   280萬元本票1紙、借據1紙（債權人為張春美，張春美稱該借據包含上證9之1之匯款，其餘為現金交付） 上證9之2 17 107.11.10   金額4500萬元之借款契約書（債權人為張紘源，債務人為周弘澤、保證人為周陳雪玉、黃淑媛、周進益） 原審卷第255-257頁、本院卷二第321-322頁  共計 393萬5000元 806萬7500元